---
title: "Analiz ve Bulgular"
execute:
  code-fold: true
  warning: false
  message: false
---

### Key Takeaways
* Yaz aylarında iç ve dış hat çizgileri arasında belirgin bir ayrışma (X kesişimi) gözlemlenmiştir.
* Kış aylarındaki yolcu trendleri ekonomik şoklara rağmen daha paralel seyretmektedir.
* Döviz kurundaki artışın yerli turist trafiğindeki düşüşle olan doğrudan ilişkisi tespit edilmiştir.

### "Tourism Scissors" Matrisi

```{r}
#| label: full-analysis
library(tidyverse)
library(readxl) # Excel okumak için gerekli kütüphane
library(scales)

# Veriyi oku (Dosya ismini 'tourism_data.xlsx' yaptığını varsayıyorum)
df <- read_excel("tourism_data.xlsx")

# Veri temizleme ve Mevsim mühendisliği
df_clean <- df %>%
  select(Yıl, Ay, Havalimanı, `Hat Tipi`, `Aylık Yolcu`, `USD/TRY`, Enflasyon) %>%
  filter(!is.na(Yıl)) %>%
  mutate(
    Mevsim = case_when(
      Ay %in% c("Aralık", "Ocak", "Şubat") ~ "Kış",
      Ay %in% c("Mart", "Nisan", "Mayıs") ~ "İlkbahar",
      Ay %in% c("Haziran", "Temmuz", "Ağustos") ~ "Yaz",
      Ay %in% c("Eylül", "Ekim", "Kasım") ~ "Sonbahar"
    ),
    Mevsim = factor(Mevsim, levels = c("İlkbahar", "Yaz", "Sonbahar", "Kış"))
  )

# Mevsimsel Agregasyon
df_seasonal <- df_clean %>%
  group_by(Yıl, Mevsim, Havalimanı, `Hat Tipi`) %>%
  summarise(
    Toplam_Yolcu = sum(`Aylık Yolcu`, na.rm = TRUE),
    Ort_USD = mean(`USD/TRY`, na.rm = TRUE),
    .groups = "drop"
  )

# Görselleştirme
ggplot(df_seasonal, aes(x = Yıl, y = Toplam_Yolcu, color = `Hat Tipi`, group = `Hat Tipi`)) +
  geom_line(linewidth = 1.2) +
  geom_point(size = 2) +
  facet_grid(Havalimanı ~ Mevsim, scales = "free_y") +
  scale_color_manual(values = c("İç Hat" = "#E63946", "Dış Hat" = "#1D3557")) +
  scale_y_continuous(labels = label_number(scale_cut = cut_short_scale())) +
  theme_minimal(base_size = 12) +
  labs(
    title = "Havalimanı ve Mevsim Bazlı Ayrışma Matrisi",
    subtitle = "Yaz sezonunda İç ve Dış hatların zıt yönlü hareketi 'Makas' etkisini kanıtlamaktadır.",
    x = "Yıl", y = "Toplam Yolcu", color = "Hat"
  ) +
  theme(legend.position = "bottom", axis.text.x = element_text(angle = 45, hjust = 1))
```

### 2. Nedensellik: Makas Neden Açıldı?

Turizm makasındaki bu sert açılımın tesadüf olmadığını kanıtlamak için, aynı dönemdeki makroekonomik şokları (USD/TRY kuru ve Enflasyon) incelememiz gerekmektedir. Aşağıdaki grafik, yerli turistin tatil yapma kapasitesini düşüren ana ekonomik faktörün trendini göstermektedir.

```{r}
#| label: economy-plot
#| message: false
#| warning: false
#| code-fold: true

# Yıllık ortalama ekonomik verileri hesaplıyoruz (Üstteki df_clean verisini kullanır)
df_econ <- df_clean %>%
  group_by(Yıl) %>%
  summarise(
    Ort_USD = mean(`USD/TRY`, na.rm = TRUE),
    Ort_Enflasyon = mean(Enflasyon, na.rm = TRUE)
  )

# Dolar Kurunun Yıllar İçindeki Yükselişi
ggplot(df_econ, aes(x = Yıl, y = Ort_USD)) +
  # Trend çizgisi ve noktalar
  geom_line(color = "#E76F51", linewidth = 1.5) +
  geom_point(color = "#264653", size = 3) +
  
  # Tasarım ayarları
  theme_minimal(base_size = 12) +
  labs(
    title = "Makroekonomik Şok: Yıllara Göre Ortalama USD/TRY Kuru",
    subtitle = "Yerli turistin alım gücünü eriten ve yabancı turist için Türkiye'yi cazip kılan ana faktör",
    x = "Yıl",
    y = "Ortalama Dolar Kuru (₺)"
  ) +
  # X ekseninde yılları küsuratsız (örneğin 2020.5 olmadan) tam sayı olarak göstermek için
  scale_x_continuous(breaks = seq(min(df_econ$Yıl, na.rm=TRUE), max(df_econ$Yıl, na.rm=TRUE), by = 1)) +
  theme(
    plot.title = element_text(face = "bold", size = 14),
    panel.grid.minor = element_blank()
  )
```
### 3. Çifte Şok Etkisi: Enflasyon (TÜFE) Dinamikleri

Sadece döviz kurunun artması "Turizm Makası"nı tek başına açıklayamaz. Yerli turistin seyahat edebilme kabiliyetini tamamen ortadan kaldıran ikinci majör faktör, yurt içindeki enflasyonist ortamdır. Aşağıdaki grafik, yaşam maliyetlerindeki artışı gözler önüne sermektedir.

```{r}
#| label: inflation-plot
#| message: false
#| warning: false
#| code-fold: true

# Enflasyonun Yıllar İçindeki Yükselişi (df_econ verisini kullanır)
ggplot(df_econ, aes(x = Yıl, y = Ort_Enflasyon)) +
  # Trend çizgisi ve noktalar (Tehlikeyi/Sıcaklığı hissettirmek için kırmızı tonlar)
  geom_line(color = "#E63946", linewidth = 1.5) +
  geom_point(color = "#1D3557", size = 3) +
  
  # Tasarım ayarları
  theme_minimal(base_size = 12) +
  labs(
    title = "Makroekonomik Şok: Yıllara Göre Ortalama Enflasyon (TÜFE)",
    subtitle = "Yerli turistin zorunlu olmayan (tatil) harcamalarını kesmesine neden olan hayat pahalılığı",
    x = "Yıl",
    y = "Ortalama Enflasyon Endeksi"
  ) +
  scale_x_continuous(breaks = seq(min(df_econ$Yıl, na.rm=TRUE), max(df_econ$Yıl, na.rm=TRUE), by = 1)) +
  theme(
    plot.title = element_text(face = "bold", size = 14),
    panel.grid.minor = element_blank()
  )
```
### 4. Pandemi Etkisi: Krizden Çıkış Stratejileri

2020 yılındaki COVID-19 pandemisi, havacılık sektörünü tamamen durma noktasına getirmiştir. Ancak pandemiden çıkış süreci, "Turizm Makası"nın kalıcı hale gelmesinde tetikleyici bir rol oynamıştır.

```{r}
#| label: covid-impact
#| code-fold: true

# Pandemi dönemini (2019-2022) izole edelim
df_covid <- df_seasonal %>%
  filter(Yıl >= 2019 & Yıl <= 2022)

ggplot(df_covid, aes(x = Yıl, y = Toplam_Yolcu, fill = `Hat Tipi`)) +
  geom_col(position = "dodge") +
  facet_wrap(~Havalimanı, scales = "free_y") +
  scale_fill_manual(values = c("İç Hat" = "#E63946", "Dış Hat" = "#1D3557")) +
  theme_minimal() +
  labs(
    title = "Pandemi ve Toparlanma: 2019-2022 Seyri",
    subtitle = "Dış hatlar pandemi öncesi seviyelerine hızla dönerken, iç hatlardaki toparlanma ekonomik engellere takılmıştır.",
    x = "Yıl", y = "Toplam Yolcu"
  )
```
### 5. Korelasyon Analizi: Sayısal Kanıt ve Kırılma Noktaları

Hipotezimizi doğrulamak adına, döviz kuru ile iç hat yolcu trafiği arasındaki ilişkiyi iki farklı perspektiften inceledik. Bu ayrım, makroekonomik şokların etkisini net bir şekilde ortaya koymaktadır.

```{r}
#| label: correlation-deep-dive
#| echo: false
#| warning: false
#| message: false

# 1. Tüm Zamanlar Verisi (2015-2025)
cor_all_data <- df_seasonal %>%
  filter(`Hat Tipi` == "İç Hat") %>%
  group_by(Yıl) %>%
  summarise(
    Yolcu = sum(Toplam_Yolcu, na.rm = TRUE), 
    Dolar = mean(Ort_USD, na.rm = TRUE)
  ) %>%
  filter(!is.na(Yolcu) & !is.na(Dolar))

r_all <- cor(cor_all_data$Yolcu, cor_all_data$Dolar, use = "complete.obs")

# 2. Ekonomik Şok Dönemi (2021-2025) - Pandemi etkisinden arındırılmış
cor_shock_data <- cor_all_data %>% filter(Yıl >= 2021)
r_shock <- cor(cor_shock_data$Yolcu, cor_shock_data$Dolar, use = "complete.obs")
```

**Perspektif A: Tüm Zamanlar (2015-2026)**
Tüm veri seti incelendiğinde korelasyon katsayısı **`r round(r_all, 2)`** olarak hesaplanmıştır. 
* **Yorum:** Bu rakamın -1'den uzak olması, Pandemi dönemindeki uçuş yasaklarının veriyi gürültülü hale getirmesinden kaynaklanmaktadır.

**Perspektif B: Ekonomik Kırılma Dönemi (2021-2026)**
Ekonomik şokların yaşandığı son 5 yıl baz alındığında korelasyon katsayısı **`r round(r_shock, 2)`** seviyesine ulaşmaktadır.
* **Yorum:** İşte projenin ispatı burada! Bu rakamın -1'e yaklaşması, dolar arttıkça yerli turistin uçuş trafiğinin matematiksel bir kesinlikle azaldığını kanıtlar.
```

